【裁判字號】    94,上易,352
【裁判日期】    950523
【裁判案由】    給付價金等
【裁判全文】
臺灣高等法院民事判決                 94年度上易字第352號
上  訴  人  甲○○○
            李俊毅（原名乙○○）
            丁○○
            戊○○
兼  共  同
訴訟代理人  丙○○
被上訴  人  己○○
訴訟代理人  李清泉律師
上列當事人間請求給付價金等事件，上訴人對於中華民國94年 3
月 1日臺灣臺北地方法院93年度訴字第2454號第一審判決提起上
訴，經本院於95年5月9日言詞辯論終結，判決如下：
    主  文
原判決主文第1項命購買土地部分廢棄。
上訴人各應給付被上訴人新台幣壹拾捌萬捌仟貳佰肆拾壹元，向
被上訴人購買被上訴人所有，坐落台北市○○區○○段2小段537
之1地號如附圖所示面積52.64平方公尺，所有權應有部分各10分
之1之土地。
原判決主文第 2項關於命上訴人各給付被上訴人超過新台幣柒仟
零伍拾元本息部分，並自民國93年6月8日起至給付本判決第 2項
所示價金之日止，各按月給付超過新台幣肆佰柒拾元部分，與該
部分假執行之宣告，暨訴訟費用之裁判除確定部分外，均廢棄。
上開廢棄部分，被上訴人在第一審之訴及其假執行之聲請均駁回
。
其餘上訴駁回。
第一、二審訴訟費用除確定部分外，由上訴人負擔97％，餘由被
上訴人負擔。
    事實及理由
一、被上訴人主張：上訴人共有台北市○○區○○段2小段94 建
    號，門牌號碼台北市○○區○○路1段191巷30號 1樓之房屋
    （以下簡稱系爭房屋），應有部分各5分之1，該屋坐落基地
    為台北市○○區○○段2小段535號，上訴人持分各為10分之
     1。被上訴人於民國（下同）92年3月7日購得坐落台北市○
    ○區○○段 2小段537地號，建號861號，門牌號碼台北市○
    ○區○○路1段191巷29號房屋及基地。嗣於92年10月申請台
    北市古亭地政事務所測量，發現上訴人共有之系爭房屋及其
    上2樓房屋（2樓所有權人為林田一）坐落之土地，占用被上
    訴人所有537號土地54平方公尺。被上訴人於93年5月間向該
    地政事務所申請，並經核准將該被占用土地自地號 537土地
    分割，編為 537-1地號。被上訴人多次與上訴人協商，迄無
    結果。上訴人共有之系爭房屋越界無權占用被上訴人之土地
    ，獲有相當於租金之不當得利，爰依民法第 796條規定，請
    求上訴人應分別以新台幣（下同） 193,104元，價購越界土
    地；另本於不當得利之法律關係，請求上訴人返還自被上訴
    人取得 537-1土地之日即92年3月7日起至價購日止於相當於
    租金之利益。
二、上訴人則以：上訴人於77年12月18日自訴外人李秀文繼承系
    爭建物，該房屋興建於59年間，並於60年間完成保存登記。
    系爭房屋興建完成並辦理建物第一次測量時，並無越界建築
    之情事，自非民法第 796條之越界建築，上訴人依土地法第
    34條規定，並非無權占有。因台北市政府地政處於69年實施
    地籍重測後，系爭建物附近土地界點位移，致附近住戶間均
    生建物越界情事，上訴人不同意此一重測後之界址，否認有
    占用被上訴人土地等語，資為抗辯。
三、原審對於被上訴人之請求，判決：(一)上訴人應分別給付被上
    訴人 193,104元，向被上訴人購買被上訴人所有，坐落台北
    市○○區○○段 2小段537之1地號面積54平方公尺，所有權
    應有部分各10分之 1之土地。(二)上訴人應分別給付被上訴人
    7,236元，及自93年6月8日起至清償日止按年息5％計算之利
    息，並自93年6月8日至完成給付原判決主文第 1項所示金額
    之日止，分別按月給付被上訴人 482元。並依聲請宣告假執
    行，及駁回被上訴人其餘之訴及假執行之聲請。上訴人不服
    ，提起上訴，求為廢棄原審不利上訴人之判決，並駁回被上
    訴人於原審之訴及假執行之聲請。被上訴人則求為判決駁回
    上訴。（原審判決被上訴人敗訴部分，被上訴人未據不服，
    故僅就上訴人上訴部分論述之）。
四、經查，被上訴人主張：上訴人共有台北市○○區○○段 2小
    段94建號，門牌號碼台北市○○區○○路1段191巷30號 1樓
    之房屋，應有部分各5分之1，該屋坐落基地為台北市○○區
    ○○段2小段535號，上訴人持分各為10分之 1。被上訴人於
    92年3月7日購得坐落台北市○○區○○段2小段537地號，建
    號 861號，門牌號碼台北市○○區○○路1段191巷29號之房
    屋及基地。又系爭 537-1地號係分割自被上訴人所有之同段
     537地號之土地之事實，為上訴人所不爭，並有地籍圖謄本
    、土地及建物登記謄本、測量成果圖、土地所有權狀可證（
    見原審卷第10至20頁），堪信為真。
五、被上訴人依民法第 796條規定，請求上訴人價購占用部分之
    土地。經查：
  (一)上訴人共有之系爭房屋確實占用被上訴人所有 537-1地號土
    地，面積 52.64平方公尺等情，有台北市政府地政處土地開
    發總隊95年 3月22日北市地發4字第09530241400號函所附之
    鑑定書、鑑定圖可證（見本院卷第183頁至第185頁），兩造
    對該鑑定並不爭執（見本院卷第 190頁），堪信為真。上訴
    人於原審雖抗辯：系爭房屋於建築之初並無越界，係因土地
    重測致發生越界 537-1地號土地，上訴人否認重測後之界址
    云云。查：
  (1)地籍圖重測係地政機關基於職權提供土地測量技術上之服務
    ，將人民原有土地所有權範圍，利用地籍調查及測量等方法
    ，完整、正確反映於地籍圖，較晚期所為之地籍重測，於測
    量技術上較早期為進步，所為重測結果當較舊圖準確。上訴
    人所提系爭房屋第一次所有權登記文件中所載系爭房屋坐落
    基地，雖為台北市○○區○○段溝子口小段 124-41、124-6
    地號（即重測後台北市○○區○○段 2小段468地號、535地
    號）土地，不包含被上訴人所有之537地號及分割自537地號
    之537-1地號（重測前台北市○○區○○段溝子口小段121-5
    地號）土地，惟此係60年間之測量結果，依前開說明，其準
    確度當不及近年所為之重測結果，二者若有出入，仍應以嗣
    後重測之結果為準。
  (2)本件 535號、537、537-1地號均已按重測後結果登載於土地
    登記簿謄本，有土地登記簿謄本可稽，上訴人並未舉證證明
    前開土地間之界址有何因異議而尚未確定之情事，自應認上
    開界址業經公告確定。大法官會議釋字第 374號解釋固肯認
    業經公告確定之土地界址仍可依民事訴訟程序爭執，惟仍須
    當事人另以民事訴訟程序爭執該界址，否則尚無從逕認該業
    已公告確定之界址有何不實。上訴人雖提起確定土地界址訴
    訟，但經台灣台北地方法院94年度店簡字第 885號民事判決
    ，駁回上訴人之訴確定，有該判決書及確定證明書影本可按
    （見本院卷第72頁至第84頁）。台北市政府地政處土地開發
    總隊依地籍調查表、地籍圖、界址點坐標、宗地資料等展繪
    本案有關土地經界線（見本院卷第 184頁），於法自屬有據
    。
  (3)上訴人曾就系爭房屋占用 537-1地號土地申請地上權登記，
    並經台北市古亭地政事務所測量在案，因上訴人主張伊未使
    用系爭房屋樓梯間，故就樓梯間部分並未聲請測量，測量所
    得使用面積為49平方公尺，有台北市古亭地政事務所地上權
    勘測成果表可稽，並經原審依職權向台北市古亭地政事務所
    函查無訛，有該所93年12月3日北市古地二字第09331473400
    號函、93年12月28日北市古地二字第 09331650800號函及附
    圖可稽（見原審卷第79頁、82頁、83頁）。上訴人雖主張伊
    未使用系爭建物樓梯間云云，惟樓梯間係系爭建物之共同使
    用部分，亦為建物結構上不可或缺之部分，依公寓大廈管理
    條例第7條第2款之規定，屬公寓大廈之共用部分，且依同條
    例第4條第2項，不得與專有部分分離而為移轉或設定負擔。
    上訴人所有之系爭房屋為加強磚造 2層樓之建物，1、2樓各
    有獨立所有權，1樓屬上訴人所有，2樓屬訴外人林田一所有
    ，此有建物登記簿謄本可稽，並為兩造所不爭，系爭房屋自
    屬公寓大廈管理條例所稱之公寓大廈，上訴人既為區分所有
    權人，其對共用部分之樓梯間亦有所有權，殆無疑義，無論
    上訴人事實上有無使用該樓梯間，對上訴人就樓梯間有所有
    權應有部分乙節並不影響，自應計算在內。上訴人之抗辯，
    自不足取。
  (二)按土地所有人建築房屋逾越疆界者，鄰地所有人如知其越界
    而不即提出異議，不得請求移去或變更其建築物。但得請求
    土地所有人，以相當之價額，購買越界部分之土地，如有損
    害，並得請求賠償，民法第 796條定有明文。又「鄰地所有
    人知悉土地所有人越界建屋而不即提出異議者，依民法第79
     6條但書之規定，尚得請求土地所有人購買越界部分之土地
    ，舉重以明輕，不知情而得請求移去或變更建物之鄰地所有
    人，當然更得不請求土地所有人移去或變更建物而請求其以
    相當之價額購買越界部分之土地」，最高法院著有83年台上
    字第2701號判例。本件依重測前舊地籍圖，系爭建物坐落之
    基地雖不包含被上訴人所有之 537-1地號土地，惟重測後之
    結果既有差異，新界址亦經公告確定，上訴人復未另行訴請
    確定界址，依前開說明，應認新界址始為兩造土地之正確經
    界。易言之，上訴人所有之系爭建物自始即占用 537-1地號
    ，僅被上訴人於重測後始知悉此一事實而已。於越界建築之
    際明知情形，土地所有權人縱逾期異議，仍得請求價購越界
    部分之土地，舉重以明輕，土地所有權人於事後知悉越界情
    事，不請求移去或變更建物，逕行請求價購，當非法所不許
    。上訴人所有系爭建物既占用被上訴人所有 537-1地號土地
    如附圖所示 52.64平方公尺，被上訴人依前開規定請求上訴
    人價購，自無不合。
  (三)被上訴人主張按公告地價加 2成為計算標準，上訴人亦不爭
    執（見本院卷第 118頁）。經查：系爭房屋坐落於台北市○
    ○區○○路 1段巷內，屬住宅區，附近有考試院、永建國小
    、永建超市，離公車站約200公尺；537-1地號土地公告現值
    為每平方公尺29,800元等情，有土地登記簿謄本、位置圖、
    勘驗筆錄可稽。爰審酌系爭土地雖位於台北市文山區，屬住
    宅文教區，生活機能尚稱健全，被上訴人請求價購之金額為
    每平方公尺35,760元 (29,800×1.2= 35,760)，尚屬合理，
    被上訴人請求上訴人以此價格按其應有部分比例價購，亦即
    上訴人應有部分各10分之1（台北市○○區○○路1段191 巷
    30號 1樓之房屋為2層樓建物，上訴人共有其中1戶，應有部
    分各 5分之1，折合對基地之應有部分各10分之1），每人應
    給付原告188,241元 (35,760×52.64×0.1= 188,241，元以
    下四捨五入，下同)購買系爭537-1地號土地應有部分10分之
     1，為有理由，應予准許。
六、按無法律上之原因而受利益，致他人受損害者，應返還其利
    益，民法第 179條前段定有明文。又，無權占有他人土地，
    可能獲得相當於租金之利益為社會通常之觀念，最高法院61
    年台上字第1695號判例可資參照。上訴人所有之系爭房屋確
    實占用被上訴人所有 537-1地號土地，已如前述，上訴人並
    未舉證有何使用系爭土地之正當權源（見原審卷第90頁），
    於價購該部分土地前，即屬無權占有。上訴人主張：上訴人
    之建物既經合法登記，對 537-1號土地即有合法權源云云，
    惟建物登記當時因測量錯誤而准登記，不能據此推認有何權
    利，上訴人之主張，並不可採。又土地法第43條係有關善意
    第三人信賴保護取得物權之規定，與上訴人是否無權占有53
     7-1號土地無關。另土地與土地間之經界，早經地政機關測
    量而存在，房屋係在已存在之土地上興建，不因其後興建房
    屋，使土地經界隨建物發生變動。上訴人主張：先有系爭建
    物，後有土地界址，並未占用 537-1地號土地云云，並不足
    取。上訴人無法律上原因占用被上訴人所有之 537-1地號土
    地，致被上訴人無法使用、收益受有損害，上訴人應以價額
    即相當於租金之數額償還之。次按，租用基地建築房屋，其
    租金以不超過土地申報總價年息百分之10為限，土地法第10
     5條準用同法第97條規定甚明。537-1地號93年1月申報地價
    為每平方公尺10,720元，每年租金按年息10％計算，亦僅56
    , 430元（10,720×52.64×0.1=56,430），折合每月 4,703
    元 (56,430÷12=4,703），衡諸前述該土地坐落位置，尚屬
    合理，上訴人對此價格亦不爭執（見本院卷第 118頁），故
    被上訴人請求按申報地價年息10％計算不當得利，即屬有據
    。惟坐落537-1地號上之房屋係2層樓建築，上訴人僅共有其
    中 1戶，應有部分各5分之1，是以上訴人應給付之不當得利
    數額各為前開數額之10分之1即470元。被上訴人於92年3月7
    日即取得 537地號土地所有權，537-1地號土地則分割自537
    地號土地，有土地登記簿謄本可稽，被上訴人取得該被占用
    部分土地之日期仍為92年3月7日。計算至93年6月7日止共15
    月，上訴人各應給付之不當得利額共計 7,050元並另計遲延
    利息（470×15= 7,050）。從而，被上訴人請求上訴人各給
    付7,050元及自93年6月8日起至價購537-1土地之日止，按月
    以470元計算之不當得利，即屬有據。
七、綜上所述，被上訴人依民法第796條、第179條請求上訴人各
    給付被上訴人188,241元價購537-1地號如附圖所示土地面積
    52.64平方公尺應有部分各10分之1，另各給付被上訴人7,05
     0元及自起訴狀繕本送達翌日即93年6月8日起至清償日止按
    年息5％計算之利息，暨自93年6月8日起至價購537-1地號如
    附圖所示土地之日止，各給付按月以 470元計算之不當得利
    ，即屬有據，應予准許；逾此部分之請求即屬無據，應予駁
    回。原審命上訴人價購 537-1地號土地之面積及金額，尚有
    未當，爰由本院廢棄改判如主文第1、2項所示。不當得利部
    分，原審就超過上開應准許部分，為上訴人敗訴之判決，並
    為假執行之宣告，自有未洽。上訴意旨就此部分指摘原判決
    不當，求予廢棄改判，為有理由。至於上開應准許部分，原
    審判命上訴人給付，並為假執行之宣告，核無違誤，上訴意
    旨，就此部分，仍執陳詞，指摘原判決不當，求予廢棄，為
    無理由，應駁回其上訴。
八、本件事證已臻明確，兩造其餘攻擊、防禦方法及未經援用之
    證據，經本院審酌後認對判決結果不生影響，爰不一一論列
    ，附此敘明。
九、據上論結，本件上訴為一部有理由，一部無理由，依民事訴
    訟法第450條、第449條第1項、第79條但書，第85條第1項前
    段，判決如主文。
中    華    民    國    95    年    5    月    23     日
                        民事第十一庭審判長法  官  鄭雅萍
                                          法  官  薛中興
                                          法  官  林恩山
正本係照原本作成。
不得上訴。
中    華    民    國    95    年    5     月    26    日
                                          書記官  周淑靜


司法院資訊處製作；財團法人民間司法改革基金會備份。
